臺灣臺北地方法院刑事判決　　　　　　　 96年度訴字第119號
公　訴　人　臺灣臺北地方法院檢察署檢察官
被　　　告　乙○○
　　　　　　丁○○
　　　　　　戊○○
　　　　　　己○○
　　　　　　甲○○
上列被告等因妨害自由等案件，經檢察官提起公訴（九十五年度
偵字第二六一九四號），本院判決如下：
    主  文
乙○○、丁○○、戊○○、己○○、甲○○共同以非法方法，剝
奪人之行動自由，各處有期徒刑肆月，如易科罰金，均以新臺幣
壹仟元折算壹日，各減為有期徒刑貳月，如易科罰金，均以新臺
幣壹仟元折算壹日；又共同傷害人之身體，各處有期徒刑月，
如易科罰金，均以新臺幣壹仟元折算壹日，各減為有期徒刑壹月
又拾伍日，如易科罰金，均以新臺幣壹仟元折算壹日。各應執行
有期徒刑月月，如易科罰金，均以新臺幣壹仟元折算壹日。
    事  實
一、緣乙○○之母許秋足參與丙○所召集之互助會，於民國九十
    五年間遭丙○倒會，積欠約新台幣（下同）三百萬元債務，
    乙○○不滿丙○避不出面解決債務，於九十五年九月間某日
    將上情告知丁○○，央請丁○○出面、促使丙○儘速還款，
    嗣於九十五年九月十五日上午七時許，由戊○○駕駛甲○○
    所有之車牌號碼二Ｅ─六五六五號自用小客車搭載丁○○、
    己○○、甲○○至台北縣新店市○○路與寶橋路口（即丙○
    上班處所）附近等候，惟因丁○○等人均不認識丙○，乙○○亦前往該處等候指認，一見丙○下班步出公司門口，乙○○立即以電話通知在旁等候之丁○○，然因丙○企圖閃避，
    乙○○授意前往僻靜處所商談，乙○○、丁○○、戊○○、
    己○○、甲○○等五人共同基於剝奪丙○行動自由之犯意聯
    絡，由丁○○開口要求丙○搭乘戊○○駕駛之上開自用小客
    車前往僻靜處商談債務清償事宜，未待丙○回應，即半拉半
    推丙○坐上該車後座，丁○○及甲○○分坐於丙○兩側，使
    丙○無法自由下車離去而違反丙○意願，限制其行動自由。
    繼之丁○○指示戊○○駕車前往台北縣烏來山區某公墓，途
    中丁○○徒手、己○○則持不知何人所有之黃色塑膠軟管毆
    打丙○，以嚇阻丙○藉機逃脫。渠等於抵達上開公墓後，即
    由丁○○以電話聯絡乙○○到場，期間丁○○、戊○○、己○○及甲○○四人承前開剝奪他人行動自由之犯意聯絡，分
    以「你要找你兒子拿三百萬元來，不然要把你的手腳打斷」
    、「你不還錢的話，要在墳墓挖一個洞把你活埋」等語恐嚇
    丙○，致使丙○心生畏懼，並迫令丙○聯絡其兒子出面解決
    或是簽署還款協議書、證明書等文件以示還款誠意，然丙○
    藉口推託，此際乙○○亦到場見聞，乙○○、丁○○、戊○○、己○○、甲○○等五人見丙○態度如此不配合，遂另行
    起意，基於傷害丙○之犯意聯絡，由丁○○、戊○○、己○○、甲○○或徒手、或持磚塊毆打丙○，致使丙○受有頭部
    、背部、兩手臂、左臀部、左足多處挫傷瘀腫及左尺骨骨折
    之傷害，丙○受此強暴、脅迫，只得依從渠等要求在上開文
    件上簽名，丁○○、戊○○、己○○及甲○○等人見丙○已
    簽署文件即駕車離去，由乙○○將丙○載往台北縣新店市區
    之家樂福附近下車，丙○始恢復其行動自由，自行就醫並報
    警處理，方循線查悉上情。
二、案經被害人丙○訴由臺北縣政府警察局新店分局報告臺灣臺
    北地方法院檢察署偵查起訴。
    理  由
一、證據能力部分：
　　(一)按被告以外之人於審判外之言詞或書面陳述，除法律有規
  　　定者外，不得作為證據；又被告以外之人於審判外之陳述
  　  ，雖不符前四條之規定，而經當事人於審判程序同意作為
      證據，法院審酌該言詞陳述或書面陳述作成時之情況，認
      為適當者，亦得為證據；當事人、代理人或辯護人於法院
      調查證據時，知有第一百五十九條第一項不得為證據之情
      形，而未於言詞辯論終結前聲明異議者，視為有前項之同
    　意，刑事訴訟法第一百五十九條第一項、第一百五十九條
      之五分別定有明文。
    (二)查告訴人丙○於警詢、偵查中所為之陳述，其性質雖屬傳
      聞證據，且查無符合同法第一百五十九條之一至第一百五
      十九條之四等情形，然被告等五人於本院行準備程序時對
      上開證據之證據能力未表示爭執（見本院九十六年六月二
      十二日準備程序筆錄），且經本院於最後審理期日就上開
      偵訊筆錄逐一提示並告以要旨，被告等人就此部分證據之
      證據能力亦均未聲明異議，僅爭執其所述實在否（核屬證
      明力問題），復未於言詞辯論終結前對該等筆錄之證據能
      力聲明異議，是告訴人丙○於警詢、偵查中之證言，已擬
      制被告同意作為證據，本院審酌上開筆錄作成時並無違法
      取證之瑕疵存在，引用其上開陳述作為證據應屬適當，依
      刑事訴訟法第一百五十九條之五規定，即有證據能力。
    (三)至告訴人驗傷後所提出之診斷證明書，為醫師於執行醫療
      業務時所需製作之證明文書，復無證據顯示該診斷證明書
      存有詐偽或虛飾之情事，核無刑事訴訟法第一百五十九條
      之四第二款所定顯有不可信之情況，應可認具有證據能力
      。又告訴人所提出之驗傷照片則係機械之方式所留存之影
      像，並非依憑人之記憶再加以轉述而得，要非供述證據，
      同理，以儀器讀取後自動列印之通聯調閱查詢單（即被告
      乙○○所持用之0000000000號行動電話於九十
      五年九月十四日至同年月十六日之雙向通聯紀錄），亦非
      供述證據，均無「傳聞證據排除法則」之適用，此外，復
      無證據證明有何偽造、變造或違法取得之情事，且均與檢
      察官主張之事實具有關聯性，該照片、通聯調閱查詢單胥
      有證據能力。況檢察官、被告於本院審理時，就上開書面
      證據之證據能力均表示沒有意見，復未聲明異議，依據刑
      事訴訟法第一百五十九條之五規定，亦應認有證據能力。
      綜上，上該診斷證明書、驗傷照片、通聯調閱查詢單等，
      均有證據能力，合先敘明。
二、實體部分：
　　(一)被告丁○○、戊○○、己○○、甲○○部分：
    　(1)有關被告丁○○、戊○○、己○○、甲○○確實有於前
        開時、地，將告訴人半推半拉入渠等所駕駛車輛內，駛
        往烏來山區某公墓談判，於行車期間，被告丁○○以徒
        手方式毆打告訴人、被告己○○則持黃色塑膠軟管毆打
        告訴人，以嚇阻告訴人趁機逃脫，至山區某公墓內下車
        後，被告己○○等人復以「你要找你兒子拿三百萬元來
        ，不然要把你的手腳打斷」、「你不還錢的話，要在墳
        墓挖一個洞把你活埋」等語恐嚇告訴人還款，共同以此
        非法方法剝奪告訴人之行動自由；於公墓內談判期間，
        因告訴人拒不還款或簽署還款協議書或證明文件時，另
        基於傷害之犯意聯絡，或徒手、或持磚塊毆打告訴人，
        致使告訴人受有如事實欄記載之傷害，嗣見告訴人已簽
        署債務證明等文件，遂先行離去，由乙○○將告訴人載
        往山下等事實，業據被告丁○○、戊○○、己○○、甲○○於警詢、檢察官訊問及本院審理時均坦承不諱，且
        彼此所述情節互核相符，並經告訴人迭於警詢、偵訊時
        證述明確（見偵卷第五頁至第七頁、第六十七頁至第六
        十九頁、第七十二頁至第七十三頁），復有告訴人提出
        之天主教會耕莘醫院診斷證明書、驗傷照片共十張附卷
        可參（見偵卷第四十一頁至第四十六頁），是可認被告
        丁○○、戊○○、己○○、甲○○等人前開任意性自白
        核與事實相符，應堪採信。
      (2)雖被告丁○○、戊○○、己○○、甲○○等人，並未直
        接對告訴人身體施以有形之束縛，然衡諸常情，告訴人
        既遭被告丁○○等四人以違反其自由意願之情況下，一
        同搭乘戊○○駕駛之車輛到人煙罕至之烏來山區某公墓
        內，而渠等強押告訴人之目的，即要告訴人籌錢還債或
        提出具體解決債務、還款之方式，被告丁○○等人在未
        達目的前，當無任由告訴人自由離去之理，應認告訴人
        雖未被加以有形之身體束縛，然在其未還清借款或是提
        出具體還款方案前不得自由離去之情況下，被告丁○○
        等人有將告訴人置於自己實力支配之下，而剝奪其行動
        自由甚明。
　　(二)被告乙○○部分：
　　　訊據被告乙○○固坦承有前揭請被告丁○○等人出面協助
      處理債務，並有剝奪丙○行動自由等犯行，惟矢口否認有
      何傷害犯行，並辯稱：因丙○拒不出面處理債務，才找丁○○幫忙，但伊未交待丁○○要如何處理，也不知道他們
      會打告訴人，且伊到新店山區時告訴人已經受傷，伊還送
      告訴人下山就醫云云。經查：
      (1)上開事實，業據證人即告訴人於警詢、檢察官訊問時證
        稱：九十五年九月十五日上午七點下班時，乙○○將之
        趕到路邊，此時有一部車開過來，車上四名男子將其拉
        上車，載往烏來山區方向，途中丁○○有徒手毆打、己○○則持黃色棍子毆打，在山區公墓內，己○○有對其
        說「叫你兒子拿三百萬元過來，不然要打斷你的手腳」
        、「挖墳墓活埋你」等話語，丁○○則打電話聯絡乙○○到場，期間他們徒手、用腳或是持不明物品、類似木
        棍之物毆打，之後丁○○拿出一張紙要其簽名並寫上身
        分證字號，但其不知道身分證字號，丁○○他們就壓住
        其手，作勢拿磚塊打手，逼其簽署，乙○○到場後也在
        旁附和要求其趕快簽一簽，其只好簽署，但因真的不知
        道身分證號碼，他們又要拿磚塊砸手，其掙扎將手拿開
        ，磚塊就敲到額頭，他們看到其額頭流血，一害怕就先
        離開，剩下乙○○在現場要求其再簽二張紙，簽好給她
        後，乙○○才開車載其下山，到新店家樂福讓其下車，
        其才自行搭計程車到耕莘醫院掛急診等語甚詳（見偵卷
        第五頁至第七頁、第六十七頁至第六十九頁、第七十二
        頁至第八十四頁），核與被告丁○○、戊○○、甲○○
        、己○○等人供述大致相符。
      (2)被告乙○○雖辯稱只是想跟告訴人好好談，未指示丁○○等人強押或毆打告訴人云云。然被告乙○○自承：係
        因丙○積欠伊母親三百萬元，因告訴人遲未出面處理，
        始找其友人丁○○協助，而於前揭時、地通知丁○○夥
        同其餘被告己○○、甲○○、戊○○到場，欲與剛下班
        之告訴人談判，然因告訴人不配合，被告乙○○才授意
        丁○○等人將之帶往他處談判，由丁○○夥同戊○○將
        告訴人強拉上車，載往烏來山區等語（見偵卷第七十四
        頁），且被告丁○○、戊○○、甲○○、己○○與告訴
        人並不相識、且無任何仇恨，此為被告等五人所不爭執
        ，衡情，被告乙○○若未授意被告丁○○等人為本案犯
        行，被告丁○○、戊○○、甲○○、己○○等人豈會無
        端自行將告訴人強押上車，將之載往烏來山區公墓內、
        動手毆打告訴人等行為。再者，被告乙○○前既已告知
        被告丁○○有關告訴人如何倒債、行徑如何惡劣等情，
        而在案發當日上午復因告訴人態度不佳，而授意丁○○
        等人強押告訴人到別處談判，則被告乙○○對於丁○○
        等人基於朋友義氣為其出頭，在強押告訴人上車到他處
        談判債務問題時，為使告訴人配合還債，勢必另行以強
        暴手段動手傷害告訴人以逼迫解決債務等情，應為被告
        乙○○主觀上所明知，此由被告乙○○於告訴人遭強押
        上車，迄被告丁○○通知其到場之間，被告乙○○均無
        任何阻止或勸戒被告丁○○等人勿傷害告訴人之舉措得
        為佐證。甚或依告訴人前開所述，被告丁○○等人持磚
        塊逼使其簽署文件之際，被告乙○○業已到場，復未有
        勸阻被告丁○○等人，是以被告乙○○與其餘被告間就
        傷害犯行，亦有犯意聯絡及行為分擔，堪以認定。
    (三)綜上所述，被告乙○○所辯顯係卸責之詞，本件事證明確
      ，被告五人之犯行均已經證明，應依法論科。
三、按刑法第三百零二條第一項、第三百零四條第一項及第三百
    零五條之罪，均係以人之自由為其保護之法益。而刑法第三
    百零二條第一項之罪所稱之非法方法，已包括強暴、脅迫或
    恐嚇等一切不法手段在內。因之，如私行拘禁或以非法方法
    剝奪他人行動自由行為繼續中，再對被害人施加恐嚇，或以
    恐嚇之手段迫使被害人行無義務之事；則其恐嚇及使人行無
    義務之行為，仍屬於私行拘禁或以非法方法剝奪行動自由之
    部分行為，應僅論以刑法第三百零二條第一項之罪，無另成
    立同法第三百零四條或第三百零五條之罪之餘地（最高法院
    二十九年上字第二三五九號、第三七五七號判例意旨、八十
    九年臺上字第七八０號判決意旨參照）。被告乙○○、丁○○、己○○、戊○○、甲○○等人自告訴人上班處所（即台
    北縣新店市○○路與寶橋路口強押告訴人上車載往新店山區
    ，並脅迫其籌錢還債或提出具體還款方案，限制其行動自由
    ，核渠等此部分所為，係犯刑法第三百零二條第一項之以其
    他非法方法剝奪人之行動自由罪。而刑法第三百零二條之妨
    害自由罪，原包括私行拘禁及以其他非法方法剝奪人之行動
    自由，而所謂非法方法當包括強暴、脅迫等情事在內。本件
    告訴人遭強押上車後，被告等人於妨害自由行為繼續中，動
    手毆打告訴人以防止其逃脫，或向其喝稱「要找你兒子拿三
    百萬元來，不然要把你的手腳打斷」、「你不還錢的話，要
    在墳墓挖一個洞把你活埋」等恐嚇言語，自屬包含於妨害行
    動自由之同一意念中，不另構成刑法第三百零五條之恐嚇罪
    ；至於被告等人於新店山區強逼告訴人簽署債務證明、還款
    協議書等強制犯行，應為剝奪他人行動自由之高度行為所吸
    收，亦不另論罪。而被告丁○○、戊○○、己○○、甲○○
    及乙○○係因不滿告訴人毫無還款誠意之態度，心生不滿，
    始另行起意毆打告訴人，此部分則構成刑法第二百七十七條
    第一項之普通傷害罪。按以強暴之方法剝奪人之行動自由時
    ，若無傷害之故意，而於實施強暴行為之過程中，致被害人
    受有傷害，乃實施強暴之當然結果，固不另論傷害罪，惟妨
    害自由罪，並非以傷人為當然之手段，若行為人另具有傷害
    故意，且發生傷害結果，自應成立傷害罪名，如經合法告訴
    ，即應負傷害罪責（最高法院九十四年度台上字第四七八一
    號判決意旨參照），本件被告等另基於傷害故意，共同毆打
    告訴人致其受有傷害，自應另負傷害罪責。而被告等人所犯
    前開傷害罪及妨害自由罪二罪間，犯意各別，手段殊異，應
    予分論併罰。又按以自己共同犯罪之意思，事先同謀，而由
    其中一部分人實施犯罪之行為者，亦為共同正犯（司法院大
    法官會議釋字第一０九號參照），是被告乙○○就本件妨害
    自由、傷害等犯行，雖非直接行為之人，但與實際下手之其
    餘被告丁○○、戊○○、甲○○、己○○等人間具有犯意之
    聯絡，均屬共謀共同正犯，而被告丁○○、戊○○、甲○○
    及己○○等人間則有犯意聯絡或行為分擔，亦屬共同正犯。
    爰審酌本案起因於告訴人積欠乙○○之母高達三百萬元之債
    務，卻遲未出面妥善處理，此為告訴人自承在卷（見本院九
    十六年六月二十二日準備程序筆錄），被告乙○○始請被告
    丁○○出面協助處理，然被告乙○○、丁○○、戊○○、己○○、甲○○等五人，竟不思循合法途徑處理債務問題，逕
    以妨害告訴人之人身自由之手段以達解決糾紛，無視法令存
    在，並傷害告訴人身體致其受有頭部、背部、兩手臂、左臀
    部、左足多處挫傷瘀腫、左尺骨骨折等傷害，傷勢非屬輕微
    ，且被告乙○○、丁○○為主謀，涉案情節較重，而被告甲○○、戊○○、己○○係聽從丁○○指示行事，涉案情節較
    輕等情，渠等所為誠屬可議，惟念及被告乙○○係恤憫其母
    還債壓力，被告丁○○、甲○○、戊○○、己○○等人基於
    幫助朋友追索債務之義氣，並未從中獲取任何好處，一時衝
    動失慮而為本件犯行，且在告訴人受傷後，復載其至新店市
    區，降低告訴人蒙受之危險，惡性非屬重大，除被告乙○○
    初於警詢否認犯行外，其餘被告自始至終均坦承不諱，亟欲
    與告訴人達成民事上和解、賠償其損失，取得告訴人之諒解
    ，卻遭告訴人嚴詞拒絕（見本院九十六年六月二十二日準備
    程序筆錄），犯後態度尚佳等一切情狀，分別量處如主文所
    示之刑，並均諭知易科罰金折算之標準。又被告五人犯本罪
    係在九十六年四月二十四日以前，亦無其他不合中　華民國
    九十六年罪犯減刑條例所定不得減刑之情形，爰依中華民國
    九十六年罪犯減刑條例第二條第一項第三款、第七條第一項
    、第九條之規定，減其宣告刑二分之一，並諭知易科罰金折
    算之標準，如主文所示，並依同條例第十條第一項規定，定
    其應執行之刑，併予諭知易科罰金折算之標準。至被告等人
    用以傷害丙○使用之黃色塑膠軟管、磚塊等物，或係就地取
    得，且均未扣案，並無何證據可證係屬被告等五人所有，爰
    不宣告沒收，附此敘明。
四、據上論斷，應依刑事訴訟法第二百九十九條第一項前段，刑
    法第二十八條、第二百七十七條第一項、第三百零二條第一
    項、第四十一條第一項、第五十一條第五款，刑法施行法第
    一條之一第一項、第二項前段，中華民國九十六年罪犯減刑
    條例第二條第一項第三款、第七條第一項、第九條、第十條
    第一項，判決如主文。
本案經檢察官郭昭吟到庭執行職務。
中　　華　　民　　國　　96　　年　　8 　　月　　17　　日
　　　　　　　　　台灣台北地方法院刑事第五庭
                          審判長法　官　黃程暉
                                法　官　高偉文
                                法　官　何俏美
上正本證明與原本無異。
如不服本判決，應於判決送達後10日內向本院提出上訴狀（應抄
附繕本）。告訴人或被害人如對於本判決不服者，應具備理由請
求檢察官上訴，其上訴期間之計算係以檢察官收受判決正本之日
期為準。
                                書記官  林曉郁
中　　華　　民　　國　　96　　年　　8 　　月　　17　　日
附錄本案論罪科刑法條全文：
中華民國刑法第302條
私行拘禁或以其他非法方法，剝奪人之行動自由者，處 5 年以下
有期徒刑、拘役或 3 百元以下罰金。
因而致人於死者，處無期徒刑或 7 年以上有期徒刑，致重傷者，
處 3 年以上十年以下有期徒刑。
第 1 項之未遂犯罰之。
中華民國刑法第277條
傷害人之身體或健康者，處  3 年以下有期徒刑、拘役或 1 千元
以下罰金。
犯前項之罪因而致人於死者，處無期徒刑或 7 年以上有期徒刑；
致重傷者，處3年以上10年以下有期徒刑
